臺灣高等法院臺中分院刑事判決
111年度交上易字第18號
上  訴  人  臺灣彰化地方檢察署檢察官
被      告  陳瑞金




上列上訴人因被告過失傷害案件，不服臺灣彰化地方法院110年
度交易字第289號中華民國110年11月18日第一審判決（起訴案號
：臺灣彰化地方檢察署109年度偵字第14124號），提起上訴，本
院判決如下：
    主  文
原判決撤銷。
丙○○犯過失傷害罪，處拘役參拾日，如易科罰金，以新臺幣壹仟
元折算壹日。
    犯罪事實
一、丙○○於民國109年8月28日下午4時7分，騎乘車牌號碼000-00
    0號普通重型機車，沿彰化縣○○市○○街000巷由南往北方向即
    北向車道行駛，行經彰化縣○○市○○街000巷00號幼稚園前有
    等接幼兒人車較為擁擠之處，本應注意行經學校之路段或人
    車擁擠處所，應減速慢行，作隨時停車之準備，以及應注意
    車前狀況，隨時採取必要之安全措施，而依當時天候晴、日
    間自然光線、路面乾燥、無缺陷、無障礙物，且視距良好，
    並無不能注意之情事，竟疏未注意及此，未注意車前狀況，
    且未減速貿然直行，適有甲○○騎乘車牌號碼000-000號普通
    重型機車，將其所騎乘機車不當逆向熄火停放於該北向車道
    上等接小孩，丙○○閃避不及，致雙方發生擦撞，均人、車倒
    地而受傷，造成甲○○受有右小腿挫傷、尾椎挫傷合併尾椎頂
    端骨折等傷害，甲○○之前述機車倒地後另壓傷行人黃○○（以
    上丙○○、黃○○受傷部分，均未據告訴）。
二、案經甲○○訴由彰化縣警察局彰化分局報告臺灣彰化地方檢察
    署檢察官偵查起訴。
    理  由
一、證據能力部分：
  ㈠本院下述所引用被告以外之人之供述證據，檢察官、被告丙○
    ○（下稱被告）於本院知悉有刑事訴訟法第159條第1項不得
    為證據之情形，均同意作為證據（本院卷第56至57頁），本
    院審酌該等證據取得過程並無瑕疵，與本案待證事實復具相
    當關聯性，以之為本案證據尚無不當，認得為本案證據，依
    刑事訴訟法第159條之5規定，均有證據能力。
  ㈡本院以下所引用非供述證據，並無證據證明有出於違法取得
    情形，復經本院依刑事訴訟法踐行調查程序，亦認均有證據
    能力。
二、認定犯罪事實所憑證據及理由：
　　訊據被告固坦承曾於前揭時間騎車行經上址，且與告訴人甲
    ○○所騎乘機車發生擦撞致其受傷等情，然否認有過失傷害犯
    行，辯稱：我因為生病，當天中午後就看不清楚，隔天就中
    風，現在對於當時車禍發生經過記憶模糊，且當時告訴人甲
    ○○違規停車等語。經查：
　㈠被告於前揭時間騎乘機車行經彰化縣○○市○○街000巷00號幼稚
    園前，適有告訴人甲○○不當將所騎乘機車逆向停放於被告行
    經之北向車道，被告未為閃避即直接撞上，兩車均倒地，造
    成告訴人甲○○受有右小腿挫傷、尾椎挫傷合併尾椎頂端骨折
    等傷害等情，業據證人即告訴人甲○○於警、偵訊時證述事發
    經過及其所受傷勢等情（偵卷第21至24頁、第120頁），且
    有監視器側錄事故發生照片、現場及車損照片、被告及被害
    人受傷照片（偵卷第37至53頁）、告訴人之信生醫院診斷證
    明書（偵卷第67頁）在卷可稽，上情應可認定。
　㈡被告於本件事故發生時應無突發性暈眩之說明
　　⒈被告於本件事故翌日即109年8月29日至彰化○○○○○○○○○○○○○
      ○醫院（下稱○○醫院）就診，診斷結果為「腦梗塞」，被
      告之腦梗塞俗稱中風症狀，有突發性口齒不清、單側異常
      肢體感覺及突發性視覺異常等症狀，有○○醫院109年9月9
      日診斷書及109年8月29日急診病歷各1紙在卷可參（原審
      卷第65、99頁）；而被告於109年8月29日前往○○醫院急診
      時，被告曾表示兩天前開始有暈眩及前日右側無力。昨日
      走路跌倒當時未意識喪失等情，亦有○○醫院110年9月14日
      一一０○○病資字第1100900000號函1紙存卷可參（原審卷第
      123頁）；另○○醫院醫師依照被告前開診斷結果，認被告
      於病發前1日，可能會發生突發性暈眩等情，亦有○○醫院1
      10年10月14日一一０○○病資字第1101000000號函1紙在卷可
      參（原審卷第127頁），從而，被告辯稱其於事故發生翌
      日即中風腦梗塞，且於車禍當日身體即有不適等情，尚非
      全然無據。
　　⒉然查，被告於本案事發後，於109年8月28日下午6時54分，
      曾前往彰化縣警察局○○派出所製作談話紀錄，依該筆錄記
      載所示，司法警察曾詢問被告「發現危險時距離對方多遠
      ？採取何種反應措施？」，被告答稱「撞到才知道」；司
      法警察又詢問被告「第一次撞擊之部位？車損情形？」，
      被告答稱「我的車頭右側跟對方右後側，我的車損是右前
      方有刮傷」；司法警察另詢問被告「當時路況、天候、視
      線如何？有無障礙物？號誌為何？標誌、標線是否清楚？
      」，被告答稱「路況正常、天候晴天、視線正常，無障礙
      物，無號誌，現場無標誌、標線」等語（偵卷第25頁），
      從而，依照被告案發當天第1次警詢筆錄所載，被告就車
      禍當時視線、兩車擦撞前及擦撞時狀況，均能自由完整陳
      述；另證人即製作警詢筆錄員警乙○○於本院審理時證稱：
      在製作筆錄過程中，被告沒有跟我說過車禍時有因暈眩或
      其他任何身體狀況而無法控制機車甚至不知發生何事，如
      果被告有提，我會把被告的陳述打在筆錄裡，且製作筆錄
      時被告的意識也是清楚的等語（本院卷第88頁）；另本案
      車禍發生於109年8月28日下午4點多，被告於當晚6時54分
      始製作第1次警詢筆錄，期間被告乃返家休息，未曾前往
      醫療院所診治等情，業據被告於本院審理時自陳當天事故
      發生後，因被害人說沒事其就先離開回家，後來接到警察
      電話，才又去派出所應訊等語（本院卷第90頁），且有被
      告之健保個人就醫紀錄表查詢在卷可參（原審卷第77至80
      頁），從而，被告於本案交通事故發生後，不僅未曾立即
      就醫，且於當晚接受司法警察詢問時，亦未曾向司法警察
      陳稱於事故發生當時，有何暈眩抑或其他身體不適等情，
      應可認定。
　　⒊綜上各情，雖被告嗣後於109年12月5日接受警詢筆錄時，
      陳稱因當時病情關係，失去意識，所以不幸與對方發生擦
      撞，醒來後有問對方有沒有受傷等語（偵卷第16頁），嗣
      後於偵查、審理陳述亦均為相同辯解，且被告於本次交通
      事故後翌日確實因中風腦梗塞就醫，然衡諸常情，倘被告
      於事故發生當時，已因暈眩致失去意識，被告應會就醫確
      認身體狀況，並於接受司法警察詢問事故經過時，告知司
      法警察此重要情節，被告卻均未為，且觀前揭事故發生當
      時監視器側錄照片1、2所示（偵卷第37頁），被告於事故
      發生前及碰撞當時，被告之身體、機車均無任何失衡傾斜
      ，且雙手緊握機車把手、雙腳正常置放於腳踏板，並無因
      視線模糊暈眩失衡欲採取減速停車之避險措施，更無何被
      告自述事故發生當下已經昏倒之情，實難僅因被告於本案
      事故發生翌日中風，即認被告於本件交通事故發生當時，
      有因突發性暈眩導致無從操控所騎乘機車之情。故被告於
      本件事故發生時應無突發性暈眩，被告嗣後所為辯解，尚
      難採信為真實。
　 ㈢按行經學校及其他人車擁擠處所，應減速慢行，作隨時停車
     之準備；汽車行駛時，駕駛人應注意車前狀況，並隨時採
     取必要之安全措施，道路交通安全規則第93條第2款及第94
     條第2項分別定有明文。準此，被告騎乘機車本應遵守前揭
     規定，且本案發生當時天候晴、日間自然光線，路面乾燥
     、無缺陷亦無障礙物，視距良好，有卷附道路交通事故調
     查報告表㈠所載可參（偵卷第33頁），並無不能注意情形，
     被告於幼稚園放學時段，行經人車擁擠之學校門口，違反
     上開法規注意義務，未能減速慢行及注意車前狀況，致撞
     及不當騎乘機車逆向停於車道上等待，妨礙車輛通行之告
     訴人甲○○，而有過失，應可認定。且經檢察官檢送本案卷
     證送交通部公路總局臺中區監理所鑑定，鑑定結果認丙○○
     （即被告）駕駛普通重型機車，行經幼兒園未注意車前狀
     況、減速慢行，撞及停於車道上等待接小孩之機車，為肇
     事主因；甲○○（即告訴人）駕駛普通重型機車，不當逆向
     停於車道上等待接小孩，妨礙車輛通行，為肇事次因，有
     該會鑑定意見書1份在卷可參（偵卷第107至111頁），與本
     院前揭認定相同，併此敘明。此外，告訴人甲○○係因被告
     機車撞擊倒地後，受有右小腿挫傷及尾椎挫傷合併尾椎頂
     端骨折等傷害，告訴人甲○○所受傷勢與客觀上一般人倒地
     撞擊所致之傷勢並無不符之處，是告訴人甲○○因被告前述
     駕駛疏失而受有前開傷害，其傷害與被告之過失駕駛行為
     間具有相當因果關係，亦堪認定。至告訴人甲○○雖同有過
     失，並無礙被告前揭過失責任之認定，附此敘明。
　 ㈣綜上，本案事證明確，被告過失犯行堪以認定，應予依法論
     科。
三、論罪科刑及對原審判決暨上訴理由之說明：
　㈠核被告所為，係犯刑法第284條前段之過失傷害罪。
　㈡按刑法第62條前段採得減主義，對於不同動機之自首者，委
    由法院依個案具體情況決定是否減輕其刑，避免因情勢所迫
    而不得不自首者；或因預期邀獲必減之寬典，而恃以犯罪者
    ；與因真誠悔悟而自首者，不予區別其自首動機，均一律必
    減其刑，而有失公平。自首減輕其刑之例，意在鼓勵犯罪者
    知所悔悟而投誠以改過自新，俾使犯罪事實易於發覺並節省
    訴訟資源。如犯罪者在犯罪未發覺前，向該管公務員表明其
    犯罪事實，而接受裁判，原則上即得減輕其刑，僅於犯罪者
    具有類似上揭不真誠之自首動機，始例外賦予法官不予減輕
    其刑之職權，並非增加自首減輕其刑須以真心悔悟為要件。
    本件被告雖於交通事故發生後，肇事人親自或託人前往警察
    機關報案，且報名肇事人姓名、地點等情，有彰化縣警察局
    道路交通事故肇事人自首情形紀錄表1紙在卷可證（偵卷第5
    9頁），嗣後並均依照通知接受偵訊及審理，符合自首規定
    ，已如前述，然本案事故發生地點係幼稚園門口，車禍相對
    人為該幼稚園之學生家長，事故發生時門口有多名幼稚園老
    師及工作人員在場目睹、協助，被告於事故發生倒地後，除
    甘冒最輕本刑有期徒刑6月以上之肇事逃逸罪責外，當需停
    留於現場等候司法警察到場處理並告知個人年籍；又被告於
    事故當天接受司法警察詢問時，雖坦承有與告訴人發生碰撞
    致告訴人成傷，惟其嗣後於警、偵訊至本院審理期間，均以
    其當時因突發性暈眩不知事故發生經過置辯，然本院依前揭
    理由㈡所載，實難認被告於本案事故發生時有何因突發性暈
    眩無法控制之情，從而，以被告前揭託詞實難認被告係因知
    所悔悟，且欲使犯罪事實易於發覺並節省訴訟資源，始停留
    於事故現場，被告應係情勢所迫而不得不自首。綜上，本院
    依被告前揭臨訟態度，尚難認符合自首後得減刑之立法意旨
    ，認不宜依刑法第62條前段規定減輕其刑。
　㈢對原審判決之說明及上訴理由之判斷：
　　原審以不能排除被告於事故發生時，係因暈眩致無法控制車
    輛，認被告不具過失之不法要素，其行為不罰，諭知被告無
    罪，固非無見，然依前揭理由㈡說明，本院認被告於事故發
    生時，並無何突發性暈眩之情，且其就本件車禍事故發生確
    有過失並致告訴人成傷，原審諭知被告無罪，自非妥適。檢
    察官上訴執此指摘原判決不當，自屬有據，應由本院予以撤
    銷改判。
  ㈣量刑審酌：
　　爰審酌被告於放學時段騎乘機車行經人車擁擠之幼稚園門口
    路段，實應謹慎行車，減速並注意車前狀況，卻因疏失致與
    同有違規停車過失之告訴人甲○○發生碰撞，致告訴人甲○○受
    傷，嗣後又以其因支付兒子醫療費用致經濟困窘無法賠償告
    訴人甲○○要求1萬元損害賠償之犯後態度，然審酌本案車禍
    事故主要過失乃告訴人甲○○，併參考告訴人甲○○之傷勢程度
    ，被告亦因本次交通事故受有傷害，兼考量被告之素行、智
    識程度與家庭生活經濟狀況等一切情狀，量處如主文第2項
    所示之刑，並諭知如易科罰金之折算標準。
據上論斷，應依刑事訴訟法第369條第1項前段、第364條、第299
條第1項前段，判決如主文。
本案經檢察官王銘仁提起公訴，檢察官鄭安宇提起上訴，檢察官
丁○○到庭執行職務。
中　　華　　民　　國　　111 　年　　3 　　月　　29　　日
            刑事第八庭　  審判長法　官　林  清  鈞
                                法　官　郭  瑞  祥
                                法　官　簡  婉  倫  
以上正本證明與原本無異。          
不得上訴。
                                書記官  林　書　慶
　　　　　　　　　　　　　　　　
中　　華　　民　　國　　111 　年　　3 　　月　　29　　日
附錄本案論罪科刑法條：
中華民國刑法第284條
因過失傷害人者，處1年以下有期徒刑、拘役或10萬元以下罰金
；致重傷者，處3年以下有期徒刑、拘役或30萬元以下罰金。